臺灣嘉義地方法院民事裁定　93年度重家訴更字第1號
原　　　告　丙○○即辛○○○.
　　　　　　丁○○
　　　　　　庚○○
　　　　　　乙　○
　　　　　　戊○○
　　　　　　甲○○○○
　　　　　　己○○
被　　　告　丙○○
　　　　　　丁○○
　　　　　　庚○○
　　　　　　乙　○
　　　　　　戊○○
　　　　　　甲○○○○
　　　　　　己○○
上列當事人間請求夫妻剩餘財產分配事件，本院裁定如下：
    主  文
原告之訴及假執行之聲請均駁回。
訴訟費用由原告負擔。
    理  由
一、原告起訴主張：辛○○○與被繼承人簡瑞祥，於民國43年間
    結婚，育有丙○○及被告等7名子女，婚後夫妻二人並無約
    定夫妻財產制，應適用聯合財產制之相關規定。嗣簡瑞祥於
    90年7月6日去世，夫妻聯合財產關係於斯時消滅，簡瑞祥去
    世時，遺有財產合計共新台幣（下同）15,733,612元。而辛○○○於簡瑞祥去世時，所有財產合計519,669元，二者差
    額之二分之一為7,606,971元，又辛○○○帳戶已由丁○○
    存入10萬元，自訴外人陳文添收取欠款30萬元，自訴外人林
    清雄收取欠款10萬元，丙○○願將此部分金額扣除，爰依民
    法第1030條之1規定，請求剩餘財產之分配，請求被告等連
    帶給付辛○○○（嗣由丙○○承受訴訟）7,106,971元，及
    自（更審前）第一審起訴狀繕本送達之翌日起至清償日止，
    按年息百分之5計算之利息。
二、被告則以：陳文添、林清雄分別欠有簡瑞祥30萬元、150萬
    元之債務二筆共計180萬元，已為辛○○○所收取。簡瑞祥
    去世時辛○○○有存款65,597元。且簡瑞祥去世時並無473,
    710元存款及定存350萬元。又簡瑞祥以丁○○之名義定存之
    300萬元，係給與丁○○之薪資。另辛○○○既係以夫妻法
    定財產制關係消滅後所應分配之剩餘財產，自應以簡瑞祥遺
    留財產之占有人或使用人為當事人請求返還始為適當。其次
    ，簡瑞祥於病危時將其銀行存摺、印章交由丁○○提領保管
    ，符合財產信託之法律關係存在。因簡瑞祥迄未辦妥遺產繼
    承，故信託目的未完成，辛○○○提起本件訴訟不合法。再
    者，不動產應以持分二分之一分配與辛○○○，且辛○○○
    之遺囑違反特留分的規定，見證人亦不具見證人資格，該遺
    囑應無效等語置辯。於本院另主張辛○○○於更審前第一審
    訴訟進行中即93年2月4日死亡，然因本件屬固有必要共同訴
    訟，原審之原告訴訟代理人於93年3月31日撤回被告丙○○
    之起訴，由丙○○單獨脫離固有必要共同被告，而聲請承受
    訴訟獲准，係屬當事人不適格之違法，且本件因更審前第一
    審原告辛○○○於訴訟進行中即93年2月4日死亡，係屬欠缺
    對立之兩造當事人，而視為訴訟終結等語，並聲明請求駁回
    原告之訴及假執行之聲請。
三、本件起訴時之原告為兩造之母親辛○○○，惟於更審前第一
    審（即本院91年重家訴字第1號）訴訟中，於93年2月4日死
    亡，依民事訴訟法第168條規定：「當事人死亡者，訴訟程
    序在有繼承人、遺產管理人或其他依法令應續行訴訟之人承
    受其訴訟以前當然停止。」，即應由辛○○○之全體繼承人
    承受其訴訟始得續行。查辛○○○之繼承人除丙○○外，被
    告丁○○、甲○○○○、庚○○、己○○、乙○、戊○○等
    人亦為繼承人，並無拋棄繼承或有喪失繼承權之情事，為兩
    造所不爭執，並有
    之全體承受訴訟，此業據本院依職權另裁定命丁○○、庚○○、乙○、戊○○、甲○○○○、己○○等六人為被繼承人
    辛○○○之共同繼承人，與原告丙○○一同續行本件訴訟，
    合先敘明。
四、按「公同共有人就公同共有權利為訴訟者，乃屬固有之必要
    共同訴訟，應由公同共有人全體共同起訴或共同被訴，否則
    於當事人之適格即有欠缺。」有最高法院39年度台上字第39
    4號之判決要旨可供參照。再按「繼承人有數人時，在分割
    遺產前，各繼承人對遺產全部為公同共有」民法第1151條定
    有明文。又共同訴訟人中一人之行為有利益於共同訴訟人者
    ，其效力及於全體；不利益者，對於全體不生效力。民事訴
    訟法第56條第1項第1款定有明文。在必要共同訴訟，必須共
    同原告之全體，始有撤回其訴之權限，僅由其中一人或數人
    （非全體）為訴之撤回者，對於全體不生效力（吳明軒著，
    中國民事訴訟法中冊，89年9月修訂5版，第799頁參照）。
    是以，共同訴訟人中一人之行為，是否不利益於共同訴訟人
    ，應於行為當時就形式上觀之。查本件起訴時之原告辛○○○，於更審前第一審審理中，於93年2月4日死亡，應由繼承
    人丙○○、丁○○、庚○○、乙○、戊○○、甲○○○○、
    己○○等七人全體承受訴訟為共同原告，且其訴訟標的係屬
    必須合一定者，然原審僅由丙○○承受訴訟原告訴訟，並撤
    回對被告丙○○之起訴，其將因脫離訴訟而使原告之訴當事
    人不適格，自形式上觀之，係不利益於原告全體，依上說明
    ，應不生撤回之效力，丙○○應仍為共同被告之一。
五、次按民事訴訟為法院、原告與被告間成立之三面關係，茍缺
    其一，或屬訴訟欠缺兩造對立之存在，訴訟關係即無由成立
    ，自屬欠缺訴訟要件，而應終結其訴訟（最高法院76年度第
    10次民事庭會議決議意旨；楊建華著，民事訴訟法問題研析
    (五)，訴訟係屬中當事人死亡即於訴訟程序之影響一文；陳計
    之原告為兩造之母親辛○○○，惟於前第一審訴訟中93年2
    月4日死亡，應由丙○○及被告丁○○、甲○○○○、庚○○、己○○、乙○、戊○○等繼承人全體承受訴訟，始為適
    法，已詳見上述，致一造與他造當事人同一，原告與被告間
    即欠缺對立之存在。從而，按之前揭說明，本件訴訟既有欠
    缺訴訟要件之情形，其訴難認合法，即應視為終結，爰予以
    裁定如主文所示。至兩造間就有關被繼承人辛○○○剩餘財
    產之分配請求，宜循遺產分配處理，附此敘明。
六、依民事訴訟法第249條第1項、第95條、第85條第1項，裁定
    如主文。
中　　華　　民　　國　　94　　年　　3　　月　 　15　　日
                  家事法庭法　官　李文輝
以上正本係照原本作成
如對本裁定抗告應於送達後10日內向本院提出抗告狀
中　　華　　民　　國　　94　　年　　3　　月　　15　　日
                          書記官　呂權芳
